【裁判字號】    90,上易,743
【裁判日期】    900612
【裁判案由】    詐欺
【裁判全文】
臺灣高等法院臺南分院刑事判決                九十年度上易字第七四三號    Ｇ
      上  訴  人  臺灣雲林地方法院檢察署檢察官
      被      告  甲    ○
右上訴人因被告詐欺案件，不服臺灣雲林地方法院八十九年度易字第八九五號中華民
國九十年三月十三日第一審判決（起訴案號：臺灣雲林地方法院檢察署八十九年度偵
字第三六三五號），提起上訴，本院判決如左：
      主      文
原判決撤銷。
甲○連續意圖為自己不法之所有，以詐術使人將本人之物交付，處有期徒刑陸月，如
易科罰金，以參佰元折算壹日。
      事      實
甲○於民國（下同）八十七年間，經乙○等人居間介紹其子陳炳元與女子許淑真結婚
，而被詐騙新台幣（下同）五十萬元聘金後，為償還該向他人借得之聘金，明知其經
濟狀況不佳，並無按月給付三萬元會款之資力，竟意圖為自己不法之所有，基於概括
之犯意，隱瞞此一事實，於八十八年三月間，參加由乙○所招募，會首連同會員共計
三十六人，每人每會一萬元，每月十五日開標，採內標方式標會之民間互助會，致乙
○陷於錯誤，應允其參加三會，其旋於同年六月十五日、及同年九月十五日，即互助
會第四會及第七會開標時，先後兩次各以一千四百元及一千七百元之利息，分別詐標
得活會會款二十三萬八千元、及二十三萬二千四百元後，自同年十月起，即未依約再
支付會款，嗣經乙○多次催討，其表示無錢繳納會款，始知受騙，合計共詐得四十七
萬零四百元。案經乙○訴由臺灣雲林地方法院檢察署檢察官偵查起訴。
      理      由
一、訊據被告甲○固不諱言有於右揭時地參加告訴人乙○所招募之互助會，且分別於
    八十八年六月間及同年九月間，各以一千四百元、一千七百元之利息，標得上開
    會款後，自同年十月間起即未再依約支付會款之事實；惟矢口否認有何詐欺取財
    之犯行，並辯稱：其標會係為籌款清償前向他人借得之聘金，惟因無工作收入，
    始無錢繼續繳納會款，其非蓄意詐欺云云。然查被告如何為右揭詐標會款之事實
    ，已迭據告訴人乙○先後在原審偵審中指訴不移，並有互助會單一份附在偵查卷
    足稽。即被告在歷次偵審中亦迭自承：其以打零工為生，有人僱用時才有工作，
    景氣好時一個月收入約六千餘元，景氣較差時，每月僅工作二、三日，一日可賺
    八百元，且其個人名下並無財產，亦無存款，僅有政府所提供每月三千元之老農
    津貼固定收入，當時其之所以參加告訴人乙○所召集之互助會，係因其積欠向他
    人借得之聘金，為返還該積欠之聘金借款債務而來等語甚詳，復有雲林縣古坑鄉
    農會活期儲蓄存款存摺影本一份，存在原審卷可佐，足認被告於參加告訴人乙○
    所召集之互助會時，經濟狀況不佳，已無按月給付三萬元會款之資力至明。按互
    助會會員之經濟狀況如何，有無給付會款之能力，足以影響會首應允會員參加互
    助會與否之決定，乃眾所週知之常識，被告當亦知之，乃被告明知經濟狀況不佳
    ，並無按月給付三萬元會款之資力，竟仍隱瞞此一事實，參加本件民間互助會三
    會，並先後標得上開二會會款後，即拒再繳會款，顯見其主觀上有為自己不法所
    有之詐欺意圖，及客觀上有施用詐術無疑。又被告詐標第四會會款每會八千六百
    元，扣除三死會及其自己三活會，共得三十活會會款計二十五萬八千元，再扣除
    其續繳第五、六兩死會會款二萬元，計詐得二十三萬八千元；另詐標第七會會款
    每會八千三百元，扣除六死會及其自己二活會，共得二十八活會會款計二十三萬
    二千四百元；兩會共計詐得四十七萬零四百元，亦堪認定。公訴人認第四會詐得
    三十萬五千二百元，第七會詐得三十萬零七百元，容係未核實計算致有錯誤。綜
    上足認被告所辯前詞，要屬畏罪避重就輕之詞，無足取信。本件事證已臻明確，
    被告之犯行洵堪認定，應予依法論科。
二、核被告所為，係犯刑法第三百三十九條第一項之詐欺取財罪。其先後兩次詐標會
    款之犯行，時間緊接，犯罪構成要件相同，顯係基於概括犯意而為之，應依連續
    犯規定以一罪論，並依法加重其刑。原審據予論罪科刑，固非無見。惟查原判決
    認被告係為取回遭告訴人乙○詐騙之聘金，始參加告訴人乙○所召集之互助會，
    及認被告兩次所詐標之會款共為六十萬五千九百元，其事實之認定已有錯誤；且
    原判決復就被告之詐欺犯行，未依連續犯處斷，其法律之適用亦有未洽。檢察官
    循告訴人乙○請求提起上訴，認原判決量刑過輕，雖無可取；惟另指摘原判決未
    依連續犯論處不當，即為有理由，應由本院將原判決予以撤銷改判。爰審酌被告
    之素行、犯罪之動機、目的、方法、所得利益、所生損害、及其犯後態度等一切
    情狀，仍對其量處有期徒刑六月。末按刑法第四十一條：「犯最重本刑為三年以
    下有期徒刑之罪，而受六月以下有期徒刑或拘役之宣告，因身體、教育、職業或
    家庭之關係，執行顯有困難者，得以一元以上三元以下折算一日，易科罰金」，
    已於九十年一月十日經總統公布修正為第四十一條第一項：「犯最重本刑為五年
    以下有期徒刑之罪，而受六月以下有期徒刑或拘役之宣告，因身體、教育、職業
    或家庭之關係或其他正當事由，執行顯有困難者，得以一元以上三元以下折算一
    日，易科罰金」，同年月十二日生效。被告犯罪後法律有變更，比較新舊法，以
    新法對被告較為有利，自應適用修正後刑法第四十一條第一項前段之規定，併予
    諭知如易科罰金以三百元折算一日之標準，以資懲儆。
三、據上論斷，應依刑事訴訟法第三百六十九條第一項前段、第三百六十四條、第二
    百九十九條第一項前段，刑法第二條第一項前段、第三百三十九條第一項、第五
    十六條，修正後刑法第四十一條第一項前段，罰金罰鍰提高標準條例第一條前段
    、第二條，判決如主文。
本案經檢察官林炎昇到庭執行職務。
中    華    民    國      九十      年      六      月        十二      日
                                  臺灣高等法院臺南分院刑事第二庭
                                      審判長法官  游    明    仁
                                            法官  蘇    重    信
                                            法官  林    永    茂
右正本證明與原本無異。
不得上訴。
                                      法院書記官  楊    清    旺
中    華    民    國      九十      年      六      月       十三       日
附錄法條：
刑法第三百三十九條第一項：意圖為自己或第三人不法之所有，以詐術使人將本人或
                          第三人之物交付者，處五年以下有期徒刑、拘役或科或
                          併科一千元以下罰金。


司法院資訊處製作；財團法人民間司法改革基金會備份。
